【裁判字號】    97,訴,4978
【裁判日期】    981223
【裁判案由】    履行契約
【裁判全文】
臺灣臺北地方法院民事判決              97年度訴字第4978號
原      告  甲○○
訴訟代理人  田振慶律師
            吳彥鋒律師
被      告  高平聯合會計師事務所
法定代理人  丙○○
訴訟代理人  蘇家宏律師
上列當事人間履行契約事件，本院於中華民國98年11月27日言詞
辯論終結，判決如下：
    主  文
原告之訴及假執行之聲請均駁回。
訴訟費用由原告負擔。
    事實及理由
壹、程序方面
    按訴狀送達後，原告不得將原訴變更或追加他訴，但擴張或
    減縮應受判決事項之聲明者，原告得將原訴變更或追加他訴
    。民事訴訟法第255條第1項第3 款定有明文。經查，本件原
    告原起訴聲明為：(一)被告應給付原告新臺幣（下同）2,223,
    950元，及自民國97年1月29日起，按年息5％計算之利息。
    (二)願供擔保，請准宣告假執行。嗣於97年11月10日具狀減縮
    聲明為：(一)被告應給付原告2,105,950元，及自97年1月29日
    起，按年息5 ％計算之利息。(二)願供擔保，請准宣告假執行
    ，核其訴之聲明變更僅減縮應受判決事項聲明，揆之首揭說
    明，其所為訴之變更應予准許。
貳、實體方面
一、原告起訴主張：
  (一)其於94年7 月20日加入被告事務所聯合執業，並於94年8 月
    5 日經財政部臺灣省中區國稅局准予登記在案，惟其與被告
    事務所間並未約定其應出資為何，顯與民法第667 條第1 項
    規定之合夥互約出資之要件不符，是原告於被告事務所執業
    期間，應無適用合夥相關規定之餘地，此外依會計師法第22
    條規定，會計師組織聯合會計師事務所之合夥契約，應載明
    「事務所名稱；事務所負責人之職稱及姓名；執行業務內容
    ；合夥人姓名、資本總額及各合夥人之出資額；合夥人之損
    益分配比例、表決權數之分配；合夥人會議決議程序；合夥
    人之加入、退出程序、退出事由及相關權利義務；合併、解
    散程序及解散事由；工作底稿及相關文件之所有權及借閱程
    序；契約訂定日期」等事項，惟被告事務所就上開事項並未
    詳為記載，顯與實務上合夥性質之聯合會計師事務所之合夥
    契約內容相去甚遠。且被告事務所從未依商業會計法第68條
    之規定於會計年度終了6 個月內，將商業之決算報表提請原
    告承認，原告從未收到被告事務所之損益及盈餘分配表，亦
    從未自被告事務所分配任何年度盈餘，原告於被告事務所並
    未支領薪資，原告加入被告事務所執業期間均係與丙○○會
    計師（即被告事務所）就個案約定拆帳，即便被告事務所年
    度盈餘達1,000萬元，原告年度收入僅有25 萬元，對於執業
    30餘年之原告，顯非合理。原告加入被告事務所聯合執業期
    間，係就各自案件獨立處理，其報酬與成本費用亦係獨立收
    支，是其與被告事務所間形式上為合夥關係，然針對特定案
    件而言，乃各自獨立辦案以及費用收支，即如同合署事務所
    之型態。
  (二)其於加入被告事務所聯合執業前，訴外人德記洋行公司（下
    稱德記公司）即與其接洽，希望委任其進行內部控制制度專
    案審查之工作（下稱系爭甲案件），系爭甲案件本非與被告
    事務所有任何關係，俟其加入被告事務所後，其即於94年9
    月26日代表被告事務所與德記公司簽訂內部控制制度專案審
    查合約書（下稱專案審查契約），並於專案審查契約第5 條
    約定工作報酬及付款方式。又於系爭甲案件中，關於專案審
    查核報告書之部分工作需由二位以上會計師聯署出具，故當
    時其於加入被告事務所前邀訴外人乙○○○計師共同加入被
    告事務所，並共同處理德記公司所委任之系爭甲案件，惟乙○○○計師因未能及時辦理離職手續，而無法與其聯署出具
    系爭甲案件之專案查核報告書，斯時其與乙○○○計師早已
    進行處理並即將完成，後經其商請被告事務所法定代理人丙○○會計師同意共同聯署出具專案查核報告書，此時專案查
    核報告書之工作實已由原告完成，其與丙○○會計師並就該
    專案查核報告書之工作內容協議約定報酬之分配，約定由丙○○會計師就該系爭甲案件總報酬中分配30萬元，其餘則屬
    原告之報酬。後德記公司依專案審查契約第5 條約定給付原
    告系爭甲案件第一階段及第二階段之工作酬金計350 萬元（
    德記公司代扣繳後，實收315 萬元），原告並依約以匯款方
    式將30萬元酬金分配予丙○○會計師，被告事務所就此筆
    350 萬元之款項以「轉開」扣繳憑單之方式交由原告收執，
    並載名該筆收入為原告執行業務所得。詎其獨力完成系爭甲
    案件第三階段之工作（第三階段之工作並非會計師簽證工作
    ，無須雙簽）後，其依專案審查契約向德記公司請款計2,00
    5,950 元，德記公司竟置之未理，而以專案審查契約係與被
    告事務所簽立，將依約支付尾款與被告事務所為由拒絕給付
    ，經其去電德記公司後得知該公司已將尾款（即2,005,950
    元）開立支票並寄至被告事務所，被告事務所及丙○○會計
    師對該部分之工作均未參與，被告事務所應依約給付予其，
    而經其多次向被告事務所催討上開尾款未果，爰提起本訴請
    求之。
  (三)另其於被告事務所聯合執業期間曾受泰一鋼鐵機械股份有限
    公司（下稱泰一公司）委任簽證申報等工作（下稱系爭乙案
    件），兩造間訂有營利事業所得稅暨未分配盈餘簽證申報委
    任書，約定報酬為10萬元，因泰一公司代表人為鐘竹枝會計
    師之親戚，所以系爭乙案件之工作實無法交由鐘竹之會計師
    辦理，故委由其獨力完成，被告事務所應分配系爭乙案件之
    工作報酬10萬元予原告。
  (四)並聲明：被告應給付原告2,105,950元，及自97年1月29日
    起，按年息5％計算之利息。願供擔保，請准宣告假執行
    。
二、被告則以：
  (一)原告於94年7 月20日與被告事務所簽訂入夥同意書及會計師
    聯合執業契約書，原告與被告事務所合夥關係生效後，原告
    於94年9 月26日即以合夥及主辦會計師之身份代表被告事務
    所與德記公司簽訂專案審查契約，被告事務所與德記公司之
    委任關係自此始正式存在，即使原告有參加或參與前階段行
    為，僅為締約前之接觸行為，與契約成立無涉。且德記公司
    與被告事務所簽訂之其他契約書中，皆係由被告事務所做為
    合約書之當事人之一方，德記公司從未認定曾與原告締結過
    任何契約關係，復觀諸乙○○○計師執行德記公司之系爭甲
    案件之部分查核業務後係向被告事務所請款，而非向原告索
    討費用等情，是系爭甲案件應係屬被告事務所之案件，非原
    告個人之案件。況針對原告當初於系爭甲案件之工作底稿之
    不完善與瑕疵，被告事務所丙○○會計師當年曾會同乙○○○計師、訴外人陳曉蓉、劉育伶、林慧貞等人共同進駐德記
    公司，重新投入整理並編製工作底稿，實係被告事務所為受
    德記公司委任之系爭甲案件投入鉅大之人力、物力及費用。
    且原告為被告事務所執行合夥業務合夥股東之身分，代表被
    告事務所與德記公司，縱原告單獨完成系爭甲案件之工作應
    非能獨自受領所有款項。又原告加入被告事務所為合夥會計
    師之報酬約定，除依雙方所簽訂之執業契約約定辦理，即原
    告得有被告事務所年度盈餘分配比例2.5 ％外，同時於簽約
    當時曾口頭協議在會計師簽證報酬方面，由原告與被告事務
    所雙方視簽證各案之人力投入、各項成本支出，並衡量簽證
    風險等相關因素後，另行協議各案之會計師簽證報酬，除此
    之外，原、被告間並無其他任何協議，是原告所稱其餘款項
    均屬原告之報酬實屬無稽。又原告以合夥會計師及主辦會計
    師身份代表被告事務所與德記公司簽訂專案審查契約至今，
    除未將所簽訂之專案審查契約轉予被告事務所收執存檔備查
    ，亦未向被告事務所結報該案之收入與費用支出情況，甚者
    ，原告直接將德記公司因作業疏失而匯入原告之私人帳戶之
    315 萬元委任款項占為己有，實已違法。原告既為被告事務
    所合夥人代表被告事務所執行所獲得之利益，效力應直接歸
    屬於合夥事務所，是就德記公司所給付之酬金，被告事務所
    本有收取之權利，原告請求返還並無理由，原告請求被告給
    付2,005,950元顯於法無據。
  (二)原、被告間簽訂入夥同意書時當事人間意思表示即為合致，
    合夥契約即有效成立，被告所稱其與原告事務所之關係為形
    式上合夥、實質合夥，依會計師法第20條規定，會計師之合
    夥與合署有明確之區分，不容混淆或表裡不一，被告之抗辯
    實為臨訟編撰之詞。再徵諸系爭甲案件於95年3 月15日因缺
    失而遭金管會發函糾正，該函文明確指出糾正之對象為被告
    事務所，而非僅原告一人而已，倘兩造間為合署關係，金管
    會理應糾正原告一人即可，何須將缺失責任歸咎於被告事務
    所承擔，今金管會繼任缺失責任應由被告事務所承擔，即明
    原、被告間應屬合署之關係。原告所提94年度扣繳憑單僅記
    載被告事務所為原告提撥35萬元之扣繳稅額，俾減輕原告當
    年度之應繳數額，係被告事務所基於減輕合夥人之應納稅額
    負擔所致，倘原告與被告間僅為合署關係而非合夥關係，則
    被告事務所根本不可能為原告減輕稅務負擔。
  (三)另泰一公司自83年起即為被告事務所之客戶，至今已逾十餘
    年，其94年度之稅務簽證確係在原告加入被告事務所合夥後
    ，由原告為其簽證，惟原、被告間並未就系爭乙案件之簽證
    報酬有所協議，原告所述與事實不符，況系爭乙案件之總報
    酬僅10萬元，其中除簽證費用外，亦包括因執行工作而發生
    之人事與各項管銷與攤銷費用以及利潤，原告竟未與被告事
    務所協議即遽以請求本案報酬之全部，顯失公允等語，以資
    抗辯。
  (四)並聲明：原告之訴駁回。如受不利判決，願供擔保，請
    准宣告免予假執行。
三、兩造不爭執之事實：（詳見本院97年6 月17日準備程序筆錄
    ，見本院卷第168頁）
  (一)原告於94年7 月20日與被告事務所簽訂「入夥同意書」以及
    「會計師聯合執業契約書」，94年8 月5 日並經財政部臺灣
    省中區國稅局准予登記在案。
  (二)原告於94年9 月26日以被告事務所之名義，與德記公司簽訂
    「內部控制制度專案審查合約書」，約定工作酬金為550 萬
    元，簽約時給付350 萬元，餘款則於完成第三階段工作後清
    償。
  (三)原告於94年8 月自德記公司受領工作報酬315 萬元。原告於
    同年11月2 日匯款被告之法定代理人丙○○30萬元。
四、兩造爭執之事實：（詳見本院97年6 月17日準備程序筆錄
    ，見本院卷第168頁）
  (一)原告於94年7 月20日加入被告會計師事務所為合夥或者為合
    署關係？
  (二)系爭工作報酬（德記公司第三階段之報酬及泰一鋼鐵公司之
    簽證報酬）之受領權人為原告或被告？丙○○是否有與原告
    約定報酬？金額若干？
  (三)有關德記公司之第三階段「內部控制制度專案審查」工作，
    是否由原告獨力完成？被告事務所有無參與？
  (四)有關泰一鋼鐵公司之簽證工作是否由原告獨力完成？被告事
    務所有無參與？
五、得心證之理由：
  (一)原告於94年7月20日加入被告會計師事務所為合夥關係。
  1.按當事人主張有利於己之事實者，就其事實有舉證之責任，
    民事訴訟法第277 條定有明文。次按民事訴訟如係由原告主
    張權利者，應先由原告負舉證之責，若原告先不能舉證，以
    證實自己主張之事實為真實，則被告就其抗辯事實即令不能
    舉證，或其所舉證據尚有疵累，亦應駁回原告之請求。又按
    請求履行債務之債，除被告自認原告所主張債權發生原因之
    事實外，應先由原告就其主張此項事實，負舉證之責任，必
    須證明其為真實後，被告於其抗辯事實，始應負證明之責任
    ，此為舉證責任分擔之原則。最高法院著有17年上字第917
    號判例、43年台上字第377號判例可資參照。
  2.查，原告主張其於94年7 月20日加入被告事務所聯合執業，
    形式上雖為合夥關係，實然針對個別案件，各自獨立辦案以
    及收支費用，而為合署關係云云，為被告所否認，並以前詞
    置辯，揆諸前開最高法院判例意旨，原告應就上開主張舉證
    以實其說，合先敘明。
  3.原告主張：本件之入夥同意書、會計師聯合執業契約書並未
    依會計師法第22條規定為記載，顯與實務上真正合夥性質之
    聯合會計師事務所之合夥契約內容不同，是原告非被告事務
    所之合夥人云云。按，會計師法第22條雖規定：「會計師組
    織聯合會計師事務所者，應訂定合夥契約，並載明下列事項
    ：一、事務所名稱。二、事務所負責人之職稱及姓名。三、
    執行業務內容。四、合夥人姓名。五、資本總額及各合夥人
    之出資額。六、合夥人之損益分配比例。七、表決權數之分
    配。八、合夥人會議決議程序。九、合夥人之加入、退出程
    序、退出事由及相關權利義務。十、合併、解散程序及解散
    事由。十一、工作底稿及其相關文件之所有權及借閱程序。
    十二、契約訂定日期。前項第六款有關損益分配比例之約定
    ，不得排除民法第六百八十一條規定之責任。」等語，然查
    ，本件會計師聯合執業契約書就事務所名稱、合夥人姓名及
    損益分配方式、合夥人退出程序等重要事項已載明，並約定
    「契約未盡之事宜，除由立約人另行約定者外，係依會計師
    等相關法令規定辦理」等語，有該會計師聯合執業契約書附
    卷可參（見本院卷第48頁），是尚難僅以該會計師聯合執業
    契約書未一一載明上開會計師法上開規定，即遽認兩造間非
    合夥關係。
  4.原告再主張：其自加入被告事務所迄今，從未自被告事務所
    分配任何年度盈餘，顯示原告實質上並非被告事務所之合夥
    人云云。經查，被告雖不否認上情，然主張係因兩造就系爭
    工作報酬存有爭議，原告未歸還自德記公司受領之報酬致未
    分配盈餘予原告等語，衡情被告上開抗辯尚與常情無悖，堪
    以採信。原告復主張於會計師法修正前，除大型聯合會計師
    事務所確實為合夥組織外，大多屬於形式上為合夥而實質上
    為合署會計師事務所之型態云云。查原告就此並未舉證證明
    之，已難信為真實，況縱認原告上開主張為真正，亦無法因
    此推認兩造間即為合署關係。
  5.原告又主張兩造間並未互約出資，故兩造間所成立之法律關
    係並非合夥關係云云。按稱合夥者，謂二人以上互約出資以
    經營共同事業之契約。前項出資得為金錢或其他財產權，或
    以勞務、信用或其他利益代之。民法第667 條第1項、第2項
    定有明文。準此，合夥事業之出資，無須限定以金錢為之，
    亦得以勞務、信用或其他利益代之。被告抗辯其與原告及乙○○○之合夥關係，性質上乃勞務出資，且出資時並未先行
    核算每人勞務出資之具體價值，而係等到會計年度終結時依
    每位會計師之實際貢獻，配合合夥契約之約定，再予以核算
    等情，核與證人乙○○○庭證述：「（當時證人與甲○○約
    定報酬時，丙○○是否參與？）就我的認知是我與甲○○要
    加入高平聯合會計師事務所執業，但我是先認識甲○○而接
    觸該案，所以丙○○是否參與，就我的認知應是由甲○○轉
    達，我們談的時候丙○○並未到場。」、「（證人後來有無
    與甲○○加入高平聯合會計師事務所？）有。」、「（證人
    加入高平聯合會計師事務所時有無出資？）我們是依當時的
    合夥契約進行，沒有出資，因為合夥契約不用出錢，是出人
    。」、「（當初證人加入高平聯合會計師事務所時，有無具
    體約定將勞務抵充多少出資金額？或具體約定勞務折算標準
    ？）就會計師的合夥來說，我們不會再一開始合夥時就估算
    個人的勞務價值，會等一個會計年度結束後就實務上每人提
    供之勞務價值並依合夥契約來計算。」等語（見本院卷第20
    3、204頁）大致相符，衡以證人乙○○○上開作證時，已非
    被告事務所之合夥人，與被告間應無利害關係，其當無甘冒
    刑事偽證罪之風險而為不利原告之陳述，是證人乙○○○開
    證述，應堪採信。綜此，原告此部分主張，亦無理由。
  6.綜上，原告上開主張，均無理由，是原告主張其於94年7 月
    20日加入被告事務所聯合執業，形式上雖為合夥關係，實然
    針對個別案件，各自獨立辦案以及收支費用，而為合署關係
    云云，即屬無據，要難採信。而被告抗辯原告於94年7 月20
    日與被告簽訂入夥同意書、會計師聯合執業契約書，並於94
    年8月5日經財政部臺灣省中區國稅局准予登記在案，原告為
    被告事務所之合夥人等語，業據其提出原告不爭執真正之入
    夥同意書、會計師聯合執業契約書為憑（見本院卷第47、48
    頁），尚非虛妄，堪以採信，故被告抗辯原告於94年7月20
    日加入被告會計師事務所為合夥關係，堪信為真實。
  (二)系爭工作報酬之受領權人為被告。
  1.查，系爭專案審查契約書之契約當事人為被告事務所與德記
    公司，該契約第4條、第5條並約定由被告事務所為德記公司
    辦理特定工作，該公司則給付被告事務所共計550 萬元之工
    作酬金，其中簽約時給付350 萬元，餘款則於被告事務所完
    成第三階段工作後清償等語，有系爭專案審查契約書在卷可
    稽（見本院卷第9 頁至第12頁），復經證人包文成即德記公
    司員工到庭證稱「提示原證6、原證7、原證10，證人是否知
    悉原證6 之專案審查案件？參與過程為何？）知道，是會計
    部主辦，我協助會計部影印、編排、裝訂。」、「（在證人
    參與過程中，是由何人提供會計師服務？）過程中甲○○有
    出現，丙○○也有出現，還有一堆人，應該是隸屬高平聯合
    會計師事務所的人。」、「（就證人當時參與之認知，德記
    洋行就本專案所合作的對象是甲○○個人或是高平聯合會計
    師事務所？）就我的認知是公司對公司，合作對象為高平聯
    合會計師事務所。」等語（見本院卷第211、212頁），是被
    告抗辯德記公司第三階段之報酬之受領權人為被告事務所，
    應屬有據，堪以採信。
  2.至原告主張：其加入被告事務所為合署關係，系爭工作報酬
    其與丙○○約定，其中德記公司第三階段之報酬除由丙○○
    分得其中30萬元部分外，其餘均歸屬原告云云。查原告為被
    告事務所之合夥人，業經本院認定如前，已如上述，而原告
    主張其就本案之工作報酬與丙○○有如上之約定，則為被告
    所否認，原告亦未舉證以實其說，則原告主張其為系爭工作
    報酬之受領權人，實屬無據，委無足採。
  3.另原告主張：德記公司於原告加入被告事務所前，即委任原
    告辦理系爭專案審查工作，並由原告與乙○○○計師共同處
    理，並於加入被告會計師事務所前已完成一、二階段工作，
    故德記公司為被告之客戶與原告無關云云。然查，依證人乙○○○述：「（提示97訴4978號被證6 ，其中的工作項目是
    何人請證人作的？）是高平聯合會計師事務所請我做的。」
    、「（是高平聯合會計師事務所的何人請你做的？）丙○○
    及甲○○。」、「（甲○○如何請你做這些工作？）當初德
    記的案子，證期局有要求補充說明，丙○○與甲○○有口頭
    討論說要補一些工作底稿。」、「（會計師要通過證期局的
    核備，是否要加入聯合會計師事務所？）是。」、「（若甲○○未加入聯合會計師事務所是否亦無法辦理簽證作業？）
    是。」、「提示97訴4978號被證6，這份文件中證人請款對
    象是否為高平聯合會計師事務所？）是。」、「（是否證人
    認為本件為高平聯合會計師事務所與德記洋行之間的專案，
    而非甲○○個人與德記洋行間之專案，所以證人向高平聯合
    會計師事務所請款？）是。」、「（該專案中，就證人所知
    高平聯合會計師事務所投入何人力、物力？）人力部份有曾
    派3至4位助理協助外勤工作，外勤工作是指到客戶那邊做查
    帳工作。物力部份，就是底稿紙張、電腦等資源的提供。」
    、「（該專案中，就證人之認知，證人是為甲○○個人工作
    還是為高平聯合會計師事務所工作？）我的認知為，這個案
    子是高平聯合會計師事務所與德記洋行的案子，所以我與甲○○都是執行該事務所的案件。」、「（高平聯合會計師事
    務所所投入之人力物力是在何時投入？）約94年8月底9月初
    ，我不確定明確時間點。」、「（證人是否知悉該專案於94
    年6、7月時是由何人參與？）知道。我、甲○○、台証李宛
    珊等及丙○○。」、「（丙○○參與何事？）底稿執行後，
    參與討論。」等語（見本院卷第206頁至第208頁）；證人包
    文成亦證稱：原告事務所人員曾參與辦理系爭專案審查工作
    等語（見本院卷第211 頁），堪認被告抗辯其事務所曾投入
    人力、物力辦理本件德記公司之專案審查工作等情，尚非虛
    妄，堪以採信。準此，益徵兩造間與無共同事業經營之共同
    目的，即無合夥團體之特性，僅單純共同使用會計師事務所
    名稱，分擔部分費用，各自承辦業務，無相互支援之合署關
    係不同。
  4.再查，縱認原告主張系爭專案審查工作及泰一鋼鐵公司之簽
    證工作均由其個人完成之事實為真實，惟按民法第671條規
    定：「合夥之事務，除契約另有訂定或另有決議外，由合夥
    人全體共同執行之。合夥之事務，如約定或決議由合夥人中
    數人執行者，由該數人共同執行之。合夥之通常事務，得由
    有執行權之各合夥人單獨執行之。」可知合夥之事務如何執
    行，依合夥內部之約定，可能是全體共同執行，可能是數人
    共同執行，也有可能單獨執行。本件原告為被告事務所之合
    夥人，已如前述，則縱使系爭專案審查工作及泰一鋼鐵公司
    之簽證工作均由原告獨力完成，依兩造間之合夥契約約定，
    系爭工作報酬亦非由原告單獨取得。綜此，原告主張其為系
    爭報酬之受領權人，應屬無據，委無足採。
六、綜上所述，原告未能就其於94年7 月20日加入被告會計師事
    務所形式上為合夥關係，實質上為合署關係乙節，舉證以實
    其說，亦未能證明被告事務所有與其約定系爭報酬除由丙○○分得其中30萬元部分外，其餘均歸屬原告之事實為真實，
    則原告請求被告給付系爭工作報酬，而應給付原告2,105,95
    0元，及自97年1 月29日起，按年息5％計算之利息，為無理
    由，應予駁回。
七、原告之訴既經駁回，其假執行之聲請應併予駁回。
八、本件事證已臻明確，兩造其餘攻擊防禦方法，經審酌後，或
    與本件無涉，或與判決結果不生影響，毋庸一一論列，併此
    敘明。
九、訴訟費用負擔之依據：民事訴訟法第78條。
中    華    民    國    98    年    12    月    23    日
                  民事第六庭    審判長法  官  朱漢寶
                                      法  官  賴秀蘭
                                      法  官  陳雯珊
以上正本係照原本作成。
如對本判決上訴，須於判決送達後20日內向本院提出上訴狀。
中    華    民    國    98    年    12    月    23    日
                                      書記官  陳彥樺

司法院資訊處製作；財團法人民間司法改革基金會備份。
